臺灣高等法院臺中分院刑事判決　　　　100年度上易字第833號
上　訴　人　臺灣臺中地方法院檢察署檢察官
上　訴　人
即　被　告　謝天祥
上列上訴人等因被告詐欺案件，不服臺灣臺中地方法院100年度
易字第343號中華民國100年5月10日第一審判決（起訴案號：臺
灣臺中地方法院檢察署99年度偵字第26111號），提起上訴，本
院判決如下：
    主  文
原判決撤銷。
謝天祥幫助意圖為自己不法之所有，以詐術使人將本人之物交付
，處有期徒刑肆月，如易科罰金，以新臺幣壹仟元折算壹日。
    事實
一、謝天祥可預見將金融機構帳戶之金融卡及密碼無故交予他人
    使用，將可能流為詐騙集團作為「人頭帳戶」使用之詐騙工
    具，使受騙之人因陷於錯誤而將金錢匯入該「人頭帳戶」內
    ，仍基於縱若有人持以犯詐欺取財罪亦不違反其本意之幫助
    犯意，於民國（下同）99年7月25日前某日，在不詳地點，
    將其所有第一商業銀行中港分行帳戶（帳號為00000000000
    號；下稱前開第一銀行帳戶）之提款卡及其密碼交付予真實
    姓名年籍不詳之成年人（下稱前開成年人）使用。前開成年
    人取得前開第一銀行帳戶之提款卡及其密碼後，旋即與真實
    姓名年籍不詳之二以上成年人所組成之詐欺取財集團（下稱
    前開詐欺取財集團）成員，共同基於意圖為自己不法所有之
    犯意聯絡，而於：(一)99年7月25日16時46分時，由前開詐欺
    取財集團成員撥打電話向李美宜佯稱係網路拍賣交易之賣家
    ，以購買商品次數誤設定為12次，致李美宜陷於錯誤，依前
    開詐欺取財集團成員指示操作自動櫃員機，於同日18時40分
    許，將新臺幣（下同）10萬元轉帳存入前開第一銀行帳戶內
    ，而受有財產上損害；(二)前開詐欺取財集團成員於99年7月
    25日20時許、同日21時許，先後假冒奇摩拍賣之客服人員、
    臺北富邦銀行行員，撥打電話向劉俊德佯稱：因前於奇摩拍
    賣購買商品，該賣家帳號遭盜用，要退還其匯款金額6200元
    ，致劉俊德陷於錯誤，依前開詐欺取財集團成員指示操作自
    動櫃員機，於翌日（26日）1時許，將10萬元轉帳存入前開
    第一銀行中港分行帳戶內，而受有財產上損害。嗣李美宜、
    劉俊德均察覺有異並報警處理，因而查悉上情。
二、案經高雄縣政府警察局（現改制為高雄市政府警察局）岡山
    分局報請臺灣臺中地方法院檢察署檢察官偵查起訴，暨花蓮
    縣警察局吉安分局報請臺灣花蓮地方法院檢察署呈請臺灣高
    等法院檢察署令轉臺灣臺中地方法院檢察署檢察官移送併案
    審理。
    理    由
一、證據能力之說明：按被告以外之人於審判外之陳述，雖不符
    前四條之規定，而經當事人於審判程序同意作為證據，法院
    審酌該言詞陳述或書面陳述作成時之情況，認為適當者，亦
    得為證據。當事人、代理人或辯護人於法院調查證據時，知
    有第159條第1項不得為證據之情形，而未於言詞辯論終結前
    聲明異議者，視為有前項之同意，刑事訴訟法第159條之5定
    有明文。查檢察官及被告謝天祥對於本判決所引用之下列各
    項證據方法之證據能力，於原審準備程序時均表示無意見，
    且於法院調查證據時，知有刑事訴訟法第159條第1項不得為
    證據之情形，亦未於言詞辯論終結前聲明異議，本院審酌該
    等言詞陳述及書面作成時之情況，並無不宜作為證據之情事
    ，依刑事訴訟法第159條之5之規定，自得作為證據，合先敘
    明。
二、訊據上訴人即被告謝天祥（以下簡稱被告）固坦承前開第一
    銀行帳戶為其所有，惟矢口否認有前揭幫助詐欺取財之不法
    犯行，辯稱：我於94年1月16日以後就沒有以前開第一銀行
    帳戶進出存提款項，我是將前開第一銀行帳戶提款卡（下稱
    前開提款卡）的密碼寫在一張黏貼紙並貼在前開提款卡的背
    面上，前開第一銀行帳戶的提款卡、電話卡都是放在同一個
    名片夾，我是要拿名片夾內的電話卡打公共電話時，才發現
    整個名片夾都已經遺失，發現遺失翌日，我有用我的門號
    0000000000號或0000000000號行動電話撥打電話向第一銀行
    辦理掛失前開提款卡，電話中前開第一銀行的人員告知我前
    開第一銀行帳戶已經超過5年沒有使用，等同沒用的帳戶，
    該銀行人員好像是跟我說不用辦理掛失等語。經查：
  (一)被害人即證人李美宜、劉俊德遭前開詐欺取財集團成員以前
    揭方式詐騙，並依前開詐欺取財集團成員指示，各將10萬元
    存入前開第一銀行帳戶內，均受有財產上損害等情，為被告
    所不否認，並據證人李美宜、劉俊德均於警詢時證述明確。
    此外，並有前開第一銀行帳戶之開戶資料及其交易明細表各
    1件、證人李美宜、劉俊德遭詐騙之自動櫃員機交易明細表
    各1紙附卷可證。且衡諸證人李美宜、劉俊德於至為接近之
    時間內遭前揭同一模式之詐騙過程，堪認係屬同一之詐欺取
    財集團即前開成年人等前開詐欺集團成員取得前開第一銀行
    帳戶之提款卡及其密碼後，進而遂行對證人李美宜、劉俊德
    之詐欺取財犯行。則被告所有之前開第一銀行帳戶，確係由
    前開成年人取得並供其所屬之前開詐欺取財集團成員作為實
    施詐欺取財犯行之用，足堪認定。
  (二)被告雖以前揭情詞置辯。然就被告辯稱其將前開提款卡密碼
    貼在前開提款卡背面之原因為何？參諸被告於99年8月30日
    警詢時陳稱：其係因前開第一銀行帳戶沒有錢，所以其才將
    前開提款卡密碼貼在前開提款卡之背面等語（見臺灣花蓮地
    方法院檢察署99年度偵字第5797號偵查卷7頁），與被告嗣
    於偵查中檢察官訊問時陳稱：其因為不想記那麼多號碼，所
    以將密碼貼在前開提款卡背面等語（見臺灣臺中地方法院檢
    察署99年度偵字第26111號偵查卷19頁），前後供述反覆、
    情節歧異，其所辯真實性至有可疑，顯難憑信。且依一般社
    會常情，欲使用存摺領取款項者，須於臨櫃提款時輸入正確
    之存摺密碼，方可順利領得款項，若非帳戶所有人同意、授
    權而告知密碼之情況，單純持有存摺、提款卡之人，欲隨機
    輸入號碼而領取款項之機會，不法之人任意輸入號碼而與正
    確之密碼相符者，機率微乎其微，又依常情而論，稍有社會
    歷練、經驗之人，均知該密碼應與其存摺、提款卡分別保存
    ，或者將密碼牢記心中而不在任何物體上標示或載明密碼，
    以免徒增帳戶款項遭人持存摺併同輕易得知之密碼盜領款項
    ，衡諸被告當時已係年紀逾50歲之成年人，且係大學畢業之
    智識程度，業據被告於警詢時陳明在卷（見警詢筆錄《受詢
    問人欄》），足見被告並非年幼無知或與社會隔絕而無常識
    之人，其亦詳悉金融帳戶之功能，前揭社會經驗常情，自為
    被告所知稔，而金融存款帳戶又事關存戶個人財產權益之保
    障，其與存戶及存摺、提款卡結合，專有性自屬更高，若落
    入不明人士手中，極易被利用為取贓之犯罪工具，是一般人
    均有妥為保管以防止他人任意使用之認識，被告對於將前開
    提款卡與該密碼均置於一處，且將載明密碼於物體上使他人
    得以輕易知悉之狀態，於此情形倘落入不明人士手中，極易
    被利用為取贓之犯罪工具，實早已知之甚詳，顯見被告以其
    係將前開提款卡之密碼貼在前開提款卡之背面而一起遺失等
    語置辯，至與常情相違。況被告迄至原審審理時仍詳悉並能
    記憶前開提款卡密碼之數字乙節，亦據被告原審審理時陳明
    在卷（提款卡密碼之數字併見原審卷27頁背面、39頁背面）
    ，足認被告可輕易且清楚記憶前開提款卡之密碼，由此益見
    被告實無再將前開提款卡密碼書寫載明並標示於外之可能，
    堪認被告前開所辯，顯係臨訟圖卸罪責之詞，不足採信。
  (三)又詐欺取財集團成員為方便收取贓款，並躲避檢警之追緝，
    而以他人帳戶供作詐騙所得款項出入之帳戶，衡情，通常會
    先取得帳戶所有人之同意才使用，否則一旦帳戶所有人掛失
    ，被害人匯入之款項即遭凍結無法提領，帳戶所有人反可輕
    易辦理補發存摺、提款卡並變更密碼，將款項提領一空，詐
    欺取財集團成員自不可能冒此風險。倘前開第一銀行帳戶之
    提款卡及其密碼果真如被告所辯係屬遺失，則前開成年人等
    前開詐欺取財集團成員對於取得之此來源不明帳戶，於無從
    知悉帳戶所有人是否會辦理掛失或何時會辦理掛失之情形下
    ，顯無甘冒帳戶所有人向銀行辦理掛失而無法提領或轉出被
    害人所匯款項之風險之可能。且參諸被告於原審審理時明確
    供承：前開提款卡很久沒有使用，裡面的戶頭餘額很少，好
    像是46元還是64元等語（見原審卷40頁背面），核與前開第
    一銀行帳戶於94年1月16日起迄至99年7月25日即證人李美宜
    、劉俊德遭詐騙前之期間，其存款餘額確僅剩64元乙節相符
    ，此觀諸卷附前開第一銀行帳戶之交易明細表甚明，此情形
    與提供帳戶予詐欺取財集團使用之人，唯恐帳戶餘額遭詐欺
    取財集團提領，故所提供之帳戶或為新開立帳戶、或為甚少
    使用且帳戶餘額甚低之帳戶之行徑相符，顯見前開成年人等
    前開詐欺取財集團成員已確信被告於其等使用前開第一銀行
    帳戶期間，被告並不會辦理掛失。從而，前開第一銀行帳戶
    之提款卡及其密碼等資料確係被告提供予前開成年人使用，
    實堪認定。至依卷附被告名下之門號0000000000號及000000
    0000號等二行動電話通聯紀錄（見臺灣臺中地方法院檢察署
    100年度保全字第1號卷附通聯紀錄），固堪認前開二行動電
    話於99年7月15日至同年月25日有多次對外通話之情事。縱
    認前揭期間被告有撥打電話予第一銀行之相關人員通話，然
    參諸被告並無因掛失並申請補發前開提款卡，且前開第一銀
    行帳戶係於99年7月26日即已轉列為警示帳戶乙節，有第一
    商業銀行中港分行100年3月11日一中港字第00060號函在卷
    足憑（見原審卷31頁）。再佐以就被告辯稱遺失前開提款卡
    之時間，被告於99年8月30日警詢時陳稱：前開第一銀行帳
    戶是在99年7月28日或29日遺失等語（見臺灣花蓮地方法院
    檢察署99年度偵字第5797號偵查卷5頁），依被告所辯，其
    顯無從在本案證人李美宜、劉俊德遭詐騙前，即撥打電話欲
    向第一銀行相關人員辦理掛失前開提款卡之可能，益見其所
    辯係與事實不符之虛詞，委無可採。
  (四)另金融帳戶為個人理財之工具，申請開設金融帳戶並無任何
    特殊之限制，一般民眾皆能自由申請開戶，並得同時在不同
    金融機構申請多數存款帳戶使用，乃眾所週知之事實。依一
    般人之社會生活經驗，倘係合法收入，本可自行向金融行庫
    開戶使用，而無向他人購買帳戶之必要。如他人不以自己名
    義申請開戶，而向他人收購金融機構帳戶使用，衡情，應係
    為免他人得知使用帳戶者之真實身分，故應能合理懷疑收購
    帳戶之人目的在於供犯罪所用。況近來新聞媒體，對於不肖
    犯罪集團常大量收購或使用他人存款帳戶後，再持以供作犯
    罪使用，藉此逃避檢警查緝之情事，亦多所報導；又一般人
    亦均有妥為保管及防止他人任意使用金融帳戶提款卡及密碼
    之認識，縱特殊情況偶須交付他人使用，亦必深入瞭解用途
    及合理性，始予提供，且該等專有物品如落入不明人士手中
    ，而未加以闡明正常用途，極易被利用為與財產有關之犯罪
    工具，此乃依一般生活經驗即能體察之常識，而對於非有正
    當理由，竟徵求他人提供帳戶者，客觀上可預見其目的，係
    供為某筆資金之存入，後再行領出之用，且該筆資金之存入
    及提領過程係有意隱瞞或掩飾行為人之真實身分之用意，一
    般人本於一般認知能力均易於瞭解，並佐以前揭所述被告之
    年齡、智識程度而詳悉金融帳戶之功能等情以觀，益見被告
    交付前開第一銀行帳戶之提款卡及其密碼予前開成年人時，
    其對於前開第一銀行帳戶可能被利用作為實行財產犯罪之工
    具乙事，應有所預見，且其對於前開成年人利用前開第一銀
    行帳戶向他人詐取財物，亦無違背其本意，被告主觀上具有
    幫助他人詐取財物之不確定故意，甚為明確。
  (五)再者，證人李美宜、劉俊德經由電話而遭前開詐欺取財集團
    成員詐騙，均未直接與施用詐術者見面，亦未曾見過被告本
    人，故本案並無積極證據證明被告與前開成年人等前開詐欺
    取財集團成員，有共同基於詐欺取財之犯意聯絡，亦無積極
    證據證明被告有參與前開詐欺取財構成要件之行為。被告既
    僅係以幫助之意思，參與詐欺取財罪構成要件以外之行為，
    自僅成立詐欺取財罪之幫助犯，並非共同正犯。
  (六)綜上所述，被告前開所辯，顯係事後卸責之詞，不足採信。
    是本案事證明確，被告前揭犯行，至堪認定。
三、論罪科刑：
  (一)按刑法上之幫助犯，係指以幫助之意思，對於正犯資以助力
    ，而未參與實施犯罪之行為者而言（最高法院49年臺上字第
    77號判例參照）。被告提供前開第一銀行帳戶供作前開成年
    人等前開詐欺取財集團成員遂行詐欺取財時之存款帳戶工具
    使用，其係以幫助他人犯罪之意思，參與實施犯罪構成要件
    以外之行為，為屬詐欺取財罪之幫助犯。是核被告所為，係
    犯刑法第339條第1項、第30條第1項前段之幫助詐欺取財罪
    。
  (二)前開成年人等前開詐欺取財集團成員所為之前開詐欺取財犯
    行，均各有犯意聯絡及行為分擔，固均各為共同正犯，惟幫
    助犯係從犯，從屬正犯而成立，刑法上既無「共同幫助」之
    情，則被告所為之前揭幫助詐欺取財犯行，當亦無「幫助共
    同」之可言（司法院廳刑一字第一一○四號函亦同此見解
    ），附此敘明。
  (三)被告以前開第一銀行帳戶幫助前開成年男子所屬之前開詐欺
    取財集團成員遂行詐騙被害人李美宜及劉俊德之詐欺取財犯
    行，均觸犯幫助詐欺取財罪，為想像競合犯，依刑法第55條
    前段規定，應從一重論以一幫助詐欺取財罪。又公訴意旨雖
    僅論及被害人劉俊德遭詐欺取財之事實，然前開未經起訴之
    被害人李美宜遭詐騙部分（即移送併辦部分），核與前開詐
    欺取財集團成員詐騙劉俊德之犯行有想像競合犯之裁判上一
    罪關係，基於審判不可分之原則，為起訴效力所及，本院自
    應併予審理，附此敘明。
  (四)被告係幫助他人犯詐欺取財罪，為從犯，衡其犯罪情節較正
    犯為輕，爰依刑法第30條第2項之規定，按正犯之刑減輕之
    。
  (五)按刑法第76條固規定「緩刑期滿，而緩刑之宣告未經撤銷者
    ，其刑之宣告失其效力」，但未採刑之判決錄完全註銷之立
    法例，是緩刑期滿未經撤銷緩刑者，其刑之宣告雖失其效力
    ，但不影響其曾因犯罪判刑受緩刑宣告事實之存在（最高法
    院91年度臺上字第1846號判決參照）。原判決認被告罪證明
    確，固非無見，惟被告於100年7月21日已與被害人李美宜達
    成和解，由被告自100年9月15日至100 年1月15日每月為一
    期，每期返還被害人李美宜2萬元，有和解書一份在卷可稽
    （見本院卷第35頁、第36頁），原判決未及審酌上開和解情
    事，尚有未洽。原審法院檢察署檢察官上訴暨依告訴人李美
    宜之請求上訴意旨略謂：被告於原審仍以帳戶遺失狡辯，且
    迄今未賠償李美宜之損失，指摘原審量刑過輕等語，惟查：
    本件被告業已李美宜達成和解，有上開和解書一份在卷可稽
    ，且被告於原審否認犯罪部分，亦據原判決於詳細說明其不
    可採之理由，原審法院檢察署檢察官上開上訴暨依告訴人李
    美宜之請求上訴所指，顯均無理由。另被告上訴否認犯行，
    主張其帳戶係遺失，而撿到伊帳戶之人欲如何使用其帳戶，
    並非其所能控制，伊並無犯罪動機云云，指摘原審判決不當
    ，惟按原判決業已於原判決理由欄二詳細說明認定被告帳戶
    並未遺失之依據，被告否認犯行，顯不可採，被告上開上訴
    亦無理由，惟本件原判決既有上開可議之處，自應由本院將
    原判決予以撤銷改判，爰審酌被告前因提供金融帳戶予他人
    之幫助詐欺案件，經臺灣臺中地方法院以96年度易字第3711
    號判處有期徒刑5月（同時依中華民國九十六年罪犯減刑條
    例之規定減為有期徒刑2月又15日），被告不服上訴後，經
    本院以96年度上易字第1808號駁回上訴並諭知緩刑2年確定
    （緩刑期滿未經撤銷緩刑）乙節，有前開刑事判決書及臺灣
    高等法院被告前案紀錄表附卷可稽，堪認被告素行非佳，其
    仍不思戒慎警惕，再蹈前愆，任意交付提款卡及其密碼供他
    人非法使用，致被害人李美宜、劉俊德遭詐騙而受有財產上
    損害，實值非難，且影響社會經濟秩序，益添查緝之困難，
    行為殊不足取，再兼衡酌被告已與李美宜達成和解，有上開
    和解書一份在卷可稽，惟仍未與被害人劉俊德達成和解並賠
    償損害，及被告本身並未實際參與詐欺取財之犯行，責難性
    較小，暨其智識程度（為大學畢業，已如前述）、犯罪手段
    、被害人李美宜、劉俊德二人遭詐騙之金額非寡等一切情狀
    ，量處被告有期徒刑4月，並諭知易科罰金之折算標準，以
    示懲儆。
據上論斷，應依刑事訴訟法第369條第1項前段、第364條、第299
條第1項前段，刑法第30條第1項前段、第2項、第339條第1項、
第55條前段、第41條第1項前段，刑法施行法第1條之1第1項、第
2項前段，判決如主文。
本案經檢察官吳經綸到庭執行職務。
中    華    民    國   100    年    8     月    18    日
            刑事第一庭    審判長法  官  李  璋  鵬
                                法  官  胡  森  田
                                法  官  胡  忠  文
以上正本證明與原本無異。
不得上訴。
                                書記官  廖  家  莉
中    華    民    國   100    年    8     月    18    日
附錄論罪科刑法條：
中華民國刑法第339條第1項
意圖為自己或第三人不法之所有，以詐術使人將本人或第三人之
物交付者，處5年以下有期徒刑、拘役或科或併科1千元以下罰金
。